臺灣臺南地方法院民事判決
                                     107年度訴字第1644號
原      告  陳盟銓
訴訟代理人  郁旭華律師
被      告  陳盟榮
訴訟代理人  施承典律師
被      告  陳盟俊
            張淑惠
上列當事人間請求分割共有物事件，本院於民國108 年7 月4 日
言詞辯論終結，判決如下：
    主      文
兩造共有如附表一所示之不動產，應予變賣，所得價金由兩造按
如附表一所示應有部分之比例分配。
訴訟費用由兩造按如附表四訴訟費用負擔比例欄所示比例負擔。
    事實及理由
一、原告主張：兩造共有坐落臺南市○區○○段000 ○000 ○000 ○00
    0 地號土地（面積分別為84.65 、79.24 、107.98、20.33 
    平方公尺，使用分區均為「住四」住宅區，下稱154、157 
    、167 、168 地號土地）及其上同段742 、743 、744 、74
    5 建號建物（下稱742 、743 、744 、745 建號，合稱系爭
    建物，與土地合稱系爭房地），應有部分如附表一所示，兩
    造對系爭房地並無不分割之協議，亦無因物之使用目的致不
    能分割之情形，惟無法達成分割之協議。又被告陳盟榮就系
    爭房地應有部分之比例最大，亦為系爭房屋坐落土地之共有
    人，為提高系爭房地之利用及經濟價值，並減少法律關係複
    雜及紛爭，應將系爭房地均歸被告陳盟榮單獨取得，再由被
    告陳盟榮以如附表二所示金額補償原告、被告陳盟俊、張淑
    惠（下稱原告分割方案），始符合全體共有人之利益等語，
    並聲明：兩造共有系爭房地均分歸被告陳盟榮所有。㈡被告
    陳盟榮應以如附表二所示金額補償原告、被告陳盟俊、張淑
    惠。
二、被告方面：
  ㈠被告陳盟榮則以：系爭房地固為兩造所共有，然系爭建物並
    非完全坐落於系爭土地上，若採原物分割，無人能分得完整
    之建物與其坐落之土地，而得合併利用；且系爭房地均設定
    最高限額抵押權，共同擔保原告、被告陳盟榮、陳盟俊對訴
    外人華南商業銀行股份有限公司（下稱華南銀行）之借款債
    務，如依原告分割方案，將系爭房地分歸被告陳盟榮所有，
    無異是藉由分割共有物而免除原告、被告陳盟俊應負之物之
    擔保責任，故應將系爭房地變賣，所得價金按如附表一所示
    之應有部分比例分配予各共有人，不僅可清償上開債務，亦
    符合全體共有人之利益；退步言之，若依系爭房地之性質，
    不宜為變價分割，為使建物所有權同歸一人所有，提高建物
    利用價值，應將154 地號土地及742 建號建物分歸原告單獨
    取得、167 地號土地分歸被告張淑惠單獨取得、157 、168
    地號土地及744 、745 建號建物分歸被告陳盟榮單獨取得、
    743 建號建物分歸被告陳盟俊單獨取得，兩造再依如附表三
    所示金額互為補償（下稱被告陳盟榮分割方案），應較公平
    適當等語，資為抗辯。並聲明：㈠兩造共有系爭房地，應予
    變賣，所得價金由兩造按如附表一所示應有部分之比例分配
    。㈡兩造應按如附表三所示之金額互為補償。
  ㈡被告陳盟俊、張淑惠則以：同意原告分割方案等語。
三、兩造不爭執事項（見本院卷第251 頁至第252 頁）：
  ㈠兩造共有系爭房地，應有部分如附表一所示。
  ㈡系爭房地無依使用目的不能分割之情事，亦無不得分割之特
    約之事實。
  ㈢154 、157 、167 地號土地均略呈梯形，168 地號土地呈長
    方形；系爭建物為一鋼筋混凝土構造之相鄰6 層房屋，由東
    往西依序為742 、743 、744 、745 建號建物，1 樓部分均
    各自設有大門作為出入口，惟743 、744 建號建物之1 樓已
    打通可自由通行；743 、744 、745 建號建物之2 樓已打通
    可自由通行，系爭房屋之3 至6 樓已打通可自由通行；742
    建號建物設有樓梯、745 建號建物設有樓梯及電梯，故743
    、744 建號建物2 樓須透過745 建號建物之樓梯或電梯始能
    對外出入、系爭房屋之3 至6 樓可透過742 建號建物之樓梯
    或745 建號之樓梯或電梯對外出入。742 建號建物之1 至2
    樓現出租他人經營影印行；743 建號建物1 樓現供原告、被
    告陳盟俊放置物品，作為倉庫使用；744 、745 建號建物1
    樓現供被告陳盟俊放置物品，作為倉庫使用；745 建號建物
    1 至2 樓原為兩造繼母即訴外人葉淑桂經營高玉食堂使用，
    743 、744 、745 建號建物2 樓、系爭房屋5 樓至6 樓現均
    無人居住使用；系爭房屋3 樓現供被告陳盟俊及其家人居住
    使用；742 建號建物坐落在154 、167 、168 地號上，即如
    臺南市東南地政事務所107 年11月23日土地複丈成果圖（下
    稱附圖）所示編號A2、A3、A4部分土地；743 、744 建號建
    物後側均坐落在157 地號土地上，即如附圖所示編號A1部分
    土地。
四、兩造爭執事項（見本院卷第252 頁）：
    系爭房地應以何分割方法為適當？
五、本院得心證之理由：
  ㈠按各共有人，除法令另有規定外，得隨時請求分割共有物。
    但因物之使用目的不能分割或契約訂有不分割之期限者，不
    在此限。民法第823 條第1 項定有明文。故共有物依其使用
    目的並非不能分割，而又未有不分割之期約者，各共有人自
    得隨時請求分割（最高法院19年上字第1853號判例意旨參照
    ）。原告主張系爭房地為兩造所共有，應有部分均如附表一
    所示，並無不能分割之情形，共有人間亦無不分割之特約等
    情，業據提出系爭房地登記謄本、臺南市東南地政事務所建
    物測量成果圖、系爭建物之房屋稅籍證明書為證（見調卷第
    23頁至第107 頁、第111 頁至第125 頁、第165 頁至第203
    頁），且為被告所不爭執，此外，本院復查無系爭房地有民
    法第823 條第1 項但書不能分割之情形。從而，原告依據上
    開規定，訴請分割系爭房地，洵屬有據，應予准許。
  ㈡次按共有物之分割，依共有人協議之方法行之；分割之方法
    不能協議決定，或於協議決定後因消滅時效完成經共有人拒
    絕履行者，法院得因任何共有人之請求，命為下列之分配：
    以原物分配於各共有人。原物分配顯有困難時，得變賣共
    有物，以價金分配於各共有人。民法第824 條第1 項、第2 
    項第1 款前段、第2 款前段分別定有明文。又按分割共有物
    ，究以原物分割或變價分配其價金，法院固有自由裁量之權
    ，不受共有人主張之拘束，但仍應斟酌當事人之聲明，共有
    物之性質、經濟效用及全體共有人利益等，公平裁量。如分
    配原物有困難時，則應予變賣，以價金分配於各共有人（最
    高法院51年台上字第271 號判例、98年度台上字第2058號判
    決意旨參照）。經查：
  ⒈154 、157 、167 地號土地均略呈梯形，168 地號土地呈長
    方形；系爭建物為一鋼筋混凝土構造之相鄰6 層房屋，由東
    往西依序為742 、743 、744 、745 建號建物，1 樓部分均
    各自設有大門作為出入口，惟743 、744 建號建物之1 樓已
    打通可自由通行；743 、744 、745 建號建物之2 樓已打通
    可自由通行，系爭房屋之3 至6 樓已打通可自由通行；742
    建號建物設有樓梯、745 建號建物設有樓梯及電梯，故743
    、744 建號建物2 樓須透過745 建號建物之樓梯或電梯始能
    對外出入、系爭房屋之3 至6 樓可透過742 建號建物之樓梯
    或745 建號之樓梯或電梯對外出入。742 建號建物之1 至2
    樓現出租他人經營影印行；743 建號建物1 樓現供原告、被
    告陳盟俊放置物品，作為倉庫使用；744 、745 建號建物1
    樓現供被告陳盟俊放置物品，作為倉庫使用；745 建號建物
    1 至2 樓原為兩造繼母葉淑桂經營高玉食堂使用，743 、74
    4 、745 建號建物2 樓、系爭房屋5 樓至6 樓現均無人居住
    使用；系爭房屋3 樓現供被告陳盟俊及其家人居住使用；74
    2 建號建物坐落在154 、167 、168 地號上，即如附圖所示
    編號A2、A3、A4部分土地；743 、744 建號建物後側均坐落
    在157 地號土地上，即如附圖所示編號A1部分土地等情，有
    現場照片及本院勘驗筆錄附卷可稽（見調字卷第109 頁至第
    109-1 頁，本院卷第67頁至第69頁、第75頁至第95頁）。
  ⒉兩造於91年間，以系爭房地為華南銀行設定本金最高限額37,
    200,000元之抵押權，以擔保原告、被告陳盟榮、陳盟俊對
    華南銀行所負之債務；原告與被告陳盟榮復於93年間以154
    、157 地號土地及系爭建物共同為華南銀行設定擔保債權金
    額4,000,000 元之抵押權，以擔保原告與被告陳盟榮對華南
    銀行所負之債務；原告又於105 年間以154 、157 、167 、
    168 地號土地之應有部分，為訴外人陳昭蓉定擔保債權金額
    80,000,000元之抵押權，以擔保原告對陳昭蓉所負之債務；
    而系爭建物並非完全坐落於系爭土地上，其中745 建號建物
    所作落之土地均非系爭土地等情，有系爭房地登記謄本第一
    類謄本在卷可佐（見調字卷第165 頁至第203 頁），囿於系
    爭房地之現況，倘依兩造之應有部分比例為原物分割，無人
    得取得完整之建物與其坐落之土地所有權，而得合併利用。
    本院審酌原告、被告陳盟俊、張淑惠於本院審理時均陳明無
    意願取得系爭房地，主張將系爭房地原物分配予被告陳盟榮
    ，再由被告陳盟榮以如附表二所示金額補償原告、被告陳盟
    俊、張淑惠，而被告陳盟榮則主張變價分割，是系爭房地之
    共有人均無以原物受分配之意願，本院自應予以尊重，且就
    系爭房地為變價分割，藉由良性公平競價之結果，各共有人
    能分配之金額甚可能因而增加，且存於系爭房地上之抵押權
    亦得經拍賣程序受償，對於原告、被告陳盟俊、張淑惠並無
    不利。況按變賣共有物時，除買受人為共有人外，共有人有
    依相同條件優先承買之權，有2 人以上願優先承買者，以抽
    籤定之，民法第824 條第7 項亦有明定。是縱然本院以變價
    方式分割系爭房地，亦無損兩造承買之權利，兩造得視變賣
    時之市場行情、系爭房地之使用狀況、自身之經濟能力等情
    ，選擇是否參加競標，以取得系爭房地之整體利用，或由其
    他第三人競標後，再行決定是否依民法第824 條第7 項行使
    優先承買權。準此，應認本件採變價方式分割，係兼顧系爭
    房地整體利用，且符合全體共有人利益之分割方案，而為公
    允、妥適，自屬可採，應屬適當之分割方法。
六、綜上所述，本院審酌兩造之利害關係、意願、共有物之性質
    及各共有人分得部分所得利用之價值暨經濟效用等情形，認
    將兩造共有之系爭房地變價分割，所得價金由兩造按如附表
    一所示應有部分之比例分配，應屬公允可採，爰判決分割如
    主文第1 項所示。
七、末按訴訟費用，由敗訴之當事人負擔；因共有物分割、經界
    或其他性質上類似之事件涉訟，由敗訴當事人負擔訴訟費用
    顯失公平者，法院得酌量情形，命勝訴之當事人負擔其一部
    ；民事訴訟法第78條、第80條之1 分別定有明文。查分割共
    有物事件本質上並無訟爭性，乃由本院斟酌何種分割方案較
    能增進共有物之經濟效益，並兼顧兩造之利益，以決定適當
    之分割方法。本件原告請求分割共有物，因兩造均獲得利益
    ，如僅由敗訴之被告負擔，本院認為顯失公平，爰依兩造獲
    得之利益及就系爭房地應有部分之比例為訴訟費用之負擔如
    主文第2 項所示。
八、本件事證已臻明確，兩造其餘主張之陳述及所提證據，經本
    院斟酌後，認為與本件判決結果不生影響，爰不予逐一論列
    ，附此敘明。
九、訴訟費用負擔之依據：民事訴訟法第78條、第80條之1 。
中　　華　　民　　國　 108　　年　　7 　　月　　25　　日
                  民事第四庭審判長法  官  李杭倫

                                  法  官  徐安傑

                                  法  官  王鍾湄
以上正本係照原本作成。
如對本判決上訴，須於判決送達後20日內向本院提出上訴狀。
如委任律師提起上訴者，應一併繳納上訴審裁判費。
中　　華　　民　　國　 108　　年　　8 　　月　　1 　　日
                                  書記官  蘇嬿合

【附表一】

編號 類別 地號或建號 面積及權利範圍  1 土地 ①臺南市○區○○段000 地號土地 面積：84.65 平方公尺原告權利範圍2 分之1被告陳盟俊權利範圍2 分之1   ②臺南市○區○○段000 地號土地 面積：79.24 平方公尺原告權利範圍4 分之1被告陳盟榮權利範圍4 分之 3   ③臺南市○區○○段000 地號土地 面積：107.98 平方公尺原告權利範圍10000 分之1被告陳盟俊權利範圍10000 分之9999   ④臺南市○區○○段000 地號土地 面積：20.33 平方公尺原告權利範圍10000 分之1被告陳盟俊權利範圍10000 分之9999  2 建物 ①臺南市○區○○段000 ○號即門牌號碼臺南市○區○○路00號建物 原告權利範圍2 分之1被告陳盟榮權利範圍2 分之1   ②臺南市○區○○段000 ○號即門牌號碼臺南市○區○○路00號建物 原告權利範圍6 分之1被告陳盟榮權利範圍2 分之1被告張淑惠權利範圍3 分之1   ③臺南市○區○○段000 ○號即門牌號碼臺南市○區○○路00號建物 原告權利範圍6 分之1被告陳盟榮權利範圍2 分之1被告張淑惠權利範圍3 分之1   ④臺南市○區○○段000 ○號即門牌號碼臺南市○區○○路00號建物 原告權利範圍4 分之1被告陳盟榮權利範圍4 分之 3 



【附表二】

編號      地號或建號  受找補人   找補金額（新臺幣）  1 附表一編號1 ①土地 原告 2,251,690 元   被告陳盟俊 2,251,690 元  2 附表一編號1 ②土地 原告 1,115,303 元  3 附表一編號1 ③土地 原告 755 元   被告陳盟俊 7,547,047 元  4 附表一編號1 ④土地 原告 142 元   被告陳盟俊 1,420,925 元  5 附表一編號2 ①建物 原告 6,600,800 元  6 附表一編號2 ②建物 原告 1,888,767 元   被告張淑惠 3,777,533 元  7 附表一編號2 ③建物 原告 1,858,333 元   被告張淑惠 3,716,667 元  8 附表一編號2 ④建物 原告 2,456,675 元 



【附表三】

編號      地號或建號 分得所有權人即應找補人   受找補人   找補金額（新臺幣）  1 附表一編號1 ①土地、2 ①建物 原告 被告陳盟榮 1,532,151 元  2 附表一編號2 ②建物 被告陳盟俊 被告陳盟榮 112,938 元  3 附表一編號1 ③土地 被告張淑惠 被告陳盟榮 53,602元  4 附表一編號1 ②土地、1 ④土地、2③建物、2 ④建物 被告陳盟榮   



【附表四】

└┐共有人└──┐應有部分│鑑定價格└  原告陳盟銓  被告陳盟榮  被告陳盟俊  被告張淑惠 合併分割後各共有人應有部分換算之合計價值 附表一編號①土地 2,251,690元  2,251,690元   附表一編號②土地 1,115,303元 3,345,909元    附表一編號③土地 755元  7,547,047元   附表一編號④土地 142元  1,420,925元   附表一編號①建物 6,600,800元 6,600,800元    附表一編號②建物 1,888,767元 5,666,300元  3,777,533元  附表一編號③建物 1,858,333元 5,575,000元  3,716,667元  附表一編號④建物 2,456,675元 7,370,025元    各共有人應有部分價值總額 16,172,465元 28,558,034元 11,219,662元 7,494,200元 63,444,361元 訴訟費用負擔比例 25% 45% 18% 12%